【裁判字號】    97,上,106
【裁判日期】    971112
【裁判案由】    返還本票等
【裁判全文】
臺灣高等法院高雄分院民事判決           97年度上字第106號
上  訴  人  乙○○
被 上訴 人  甲○○○
訴訟代理人  康進益律師
上列當事人間請求返還本票等事件，上訴人對於民國97年5 月7
日臺灣高雄地方法院97年度訴字第520 號第一審判決提起上訴，
本院於97年10月27日言詞辯論終結，判決如下：
    主  文
上訴駁回。
第二審訴訟費用由上訴人負擔。
    事實及理由
壹、本訴部分：
一、上訴人起訴主張：
  (一)伊於民國85年3 月28日簽發面額新台幣（下同）30萬元之本
    票1 紙向被上訴人借款30萬元，於86年4 月19日簽發面額10
    0 萬元之本票1 紙向被上訴人借款100 萬元。87年間，伊已
    償還被上訴人80萬元，僅欠本金50萬元及利息10萬元，合計
    60萬元未為清償，伊乃另簽發交付被上訴人面額30萬元之本
    票，而取回原簽發面額100 萬元之本票，被上訴人因而執有
    伊簽發面額均各為30萬元之本票共2 紙（下稱系爭本票2 紙
    ）。嗣被上訴人於87年6 月間以其女林鳳鶯名義參加訴外人
    劉文雄所召集之互助會2 會，每會會款2 萬元，伊應被上訴
    人之要求，同意繳納其中1 會之會款，以抵償前開所欠借款
    60萬元。被上訴人於87年11月間標得其中1 會（下稱87年死
    會），就取得之標金70餘萬元，扣除伊所欠60萬元後，將其
    餘標金數萬元交予伊，伊則依約繳納87年死會會款，是伊前
    所積欠被上訴人之130 萬元借款本息已全數清償完畢，被上
    訴人應將系爭本票2 紙返還予伊。
  (二)被上訴人自85年3 月間起，以繳納國泰人壽保險費為由陸續
    向伊借用支票，伊乃簽發交付第三信用合作社左營分行支票
    存款帳戶2136-2號如原判決附表（下稱附表）所示支票11紙
    ，金額合計24萬7000元，供被上訴人支付保險費，惟被上訴
    人迄未向伊清償，伊自得請求被上訴人返還借款及起訴前5
    年即自91年8 月1 日起算之法定遲延利息。
  (三)被上訴人於91年6 月1 日向某擔任護士之互助會會員借得標
    金後，將得標金共50餘萬元出借予伊，兩造約定由伊代繳每
    期死會會款2 萬2800元（下稱91年死會會款），總計本息為
    68 萬4000 元，以為清償，伊並書立互助會週轉金憑證1 紙
    （下稱系爭憑證）交被上訴人收執。嗣伊自91年7 月1 日起
    至93 年12 月1 日會期結束止，均按期繳納死會會款，每期
    2 萬2800元，共30期，合計68萬4000元。伊已依約繳付死會
    會款，則伊此部分借款債務即告消滅，被上訴人應將系爭憑
    證返還予伊。爰依消費借貸之法律關係，求為判決：
  (一)被上訴人應將上訴人於85年3 月28日所簽發面額30萬元之本
    票1 紙，及上訴人於87年間所簽發面額30萬元之本票1 紙返
    還予上訴人。
  (二)被上訴人應給付上訴人24萬7000元，及自91年8 月1 日起至
    清償日止，按年息5%計算之利息。
  (三)被上訴人應將上訴人於91年6 月間因借貸互助會標金所簽立
    之系爭憑證1紙返還予上訴人。
  (四)願供擔保請准宣告假執行。
  原審為上訴人全部敗訴之判決，上訴人提起上訴，聲明原判決
  不利於上訴人部分廢棄，准如上述之請求。
二、被上訴人則以：上訴人於85年3 月28日、86年4 月19日及91
    年6 月1 日向伊各借款30萬元、100 萬元、68萬4000元，分
    別簽發30萬元、100 萬元本票各1 紙及系爭借憑證予伊收執
    。嗣上訴人於87年間返還80萬元，清償本金70萬元及利息10
    萬元，餘額60萬元未為清償，上訴人乃收回上開100 萬元之
    本票，另簽發交付伊30萬元之本票1 紙以為憑據。嗣91年6
    月1 日上訴人知悉伊標得會款50餘萬元，再向伊商借該筆款
    項，並稱願按期代繳死會會款，總計應償還本息68萬4000元
    ，伊始將該筆款項出借予上訴人，然上訴人未依約代繳死會
    會款，經伊多次催討，上訴人僅陸續返還4 萬元，共積欠伊
    124 萬4000元（600000+000000-00000=0000000） 未為清償
    。另如附表所示大部分支票係上訴人支付自己保險費之支票
    ，伊否認如附表所示支票係伊向上訴人借用支票款項繳付保
    險費等語，資為抗辯。於本院聲明：上訴駁回。
三、兩造不爭執之事項：
  (一)上訴人於85年3 月28日及86年4 月19日向被上訴人各借款30
    萬元及100 萬元，分別簽發面額30萬元及100 萬元之本票予
    被上訴人收執。87年間上訴人償還80萬元，僅餘50萬元本金
    及10萬元利息，合計60萬元未為清償（下稱60萬元債務），
    上訴人另簽發面額30萬元之本票1 紙予被上訴人收執，而取
    回原簽發之面額100 萬元之本票1 紙，上訴人因而執有被上
    訴人分別於85年3 月28日及87年間所簽發面額均各為30萬元
    之系爭本票2 紙。
  (二)被上訴人於91年6 月1 日向某護士借得互助會標金50餘萬元
    ，被上訴人將此標金借予上訴人，兩造約定由上訴人自91年
    7 月1 日起至93年12月1 日止，按月代為繳納每期死會會款
    2 萬2800元，總計應償還之本息合計68萬4000元（下稱68萬
    4000元債務），並由上訴人書立系爭憑證予被上訴人收執（
    一審卷37至38頁、本院卷57頁）。
四、兩造爭執事項：
  (一)上訴人有無以代被上訴人繳納87年及91年死會會款之方式，
    分別將上開60萬元債務及68萬4000元債務清償完畢？
  (二)被上訴人有無向上訴人借用如原判決附表所示各該支票金額
    ，用以繳納其人壽保險保險費，合計24萬7000元？
五、上訴人有無以代被上訴人繳納87年及91年死會會款之方式，
    分別將上開60萬元債務及68萬4000元債務清償完畢？
  (一)上訴人主張其以代被上訴人繳納87年及91年互助會死會會款
    之方式，分別將上開60萬元債務及68萬4000元債務清償完畢
    ，為被上訴人所否認，並稱上訴人僅清償4 萬元，上訴人未
    依約代繳死會會款等語。依舉證責任分配原則，自應由上訴
    人就其主張利己之事實，負舉證責任。
  (二)上訴人固據提出互助會單及其所稱之收據為證（96年雄簡字
    第5787號卷6 頁、一審卷64至110 頁），惟查：上訴人提出
    之互助會單1 紙，僅足證明被上訴人確有以其女林鳳鶯名義
    參加87年互助會2 會，並不足證明上訴人已代為繳納87年互
    助會死會會款之事實。另上訴人提出之各紙收據，被上訴人
    除就其中部分收據即原審卷第94頁所附左上方載有「16000
    元」且經其簽署「黃彩紅」等字之收據1 紙，及原審卷第97
    至100 頁載有日期及金額分別為94年7/26入1000元、7/31入
    1000元、8/7 入1000元、8/11入1000元、8/19入1000 元 、
    8/28入1000元、9/3 入1 000 元、9/11入1000元、9/18入10
    00元、9/25入1000元、10/2入1000元、10/9入1000元、10/1
    6 入1000元、10/23 入1000元、10/30 入1000元、11/6入10
    00元、11/13 入1000元、11/20 入1000元、11/29 入1000元
    、12/4入1000元、12/1 1入1000元、12/12 入1000元、12/2
    5 入1000元、12/31 入1000元、1/2 入1000元（總計金額為
    2 萬5000元），均有上訴人簽署「彩紅」等字之收據4 紙之
    真正不為爭執外，餘均否認其真正。而上訴人自承其餘收據
    即原審卷第64至93頁所附紙條為其個人所書寫，原審卷第10
    1 至114 頁所附紙條上之日期及金額亦均為其個人所書寫（
    一審卷第116 頁反面），其上既無被上訴人之簽名，上訴人
    主張此部分紙條係被上訴人收受其代繳死會會款所簽之收據
    ，顯無可取。另上訴人主張原審卷第94頁（除左上方有被上
    訴人簽名之收據外）至96頁紙條上之金額（除下方總金額外
    ）均係被上訴人所書寫，性質上核屬私文書，因被上訴人否
    認其真正，依民事訴訟法第357 條前段之規定，自應由上訴
    人證明為真正，上訴人雖聲請將該紙條送請鑑定是否為被上
    訴人所親簽，惟該紙條上並無被上訴人之簽名，被上訴人亦
    否認其上所載阿拉伯數字金額為其所寫，經核該數字線條簡
    單，極易仿造，在實務上並無鑑別度，無送請鑑定筆跡之必
    要。上訴人所稱以肉眼比對被上訴人所否認之數字筆跡與被
    上訴人所不爭之收據上之數字筆跡相符，該數字確係被上訴
    人所書寫等語，應無可取。是上訴人未能舉證證明上開私文
    書為真正，自不具有形式上之證據力，即無從據以認定上訴
    人已將系爭128 萬4000元款項全部清償完畢。
  (三)又依被上訴人不爭其真正之原審卷第94頁左上方所示收據及
    第97至100 頁所附4 紙收據之記載，上訴人已陸續支付被上
    訴人共計4 萬1000元（16000 +25000=41000），而被上訴人
    亦自承該收據上所載金額，乃係因上訴人未依約繳納91年互
    助會死會會款，而由其自行繳納，其遂於上開收據所載日期
    ，陸續向上訴人拿錢買菜等情（本院卷第116 頁反面），足
    見上訴人係陸續清償4 萬1000元，被上訴人抗辯上訴人僅清
    償4 萬元云云，顯有誤會。至上訴人雖以上開4 紙收據上之
    金額係累計，並非單筆計算，且收據上載7/26入1000元彩紅
    53000 ，7/31入1000彩紅54000 ．．及原審卷第100 頁所附
    收據上有被上訴人親筆記載彩紅76000 等情，主張被上訴人
    承認之部分不僅2 萬5000元等語。惟查上開上訴人所稱之4
    紙收據，被上訴人係簽名於金額「入1000元」之後，惟其餘
    數字「53000 」「54000 」等則均位在被上訴人簽名下方，
    原審卷第100 頁所附收據上「76000 」係記載於被上訴人簽
    名之後，均不能排除係屬事後所填寫之可能性，從而上訴人
    此部分主張，亦非可採。
  (四)綜上，上訴人積欠被上訴人之60萬元債務及68萬4000元債務
    ，合計128 萬4000元，扣除上訴人僅清償之4 萬1000元，計
    欠124 萬3000元（0000000-00000 元=0000000）未為清償，
    應堪認定。上訴人主張其已全數清償完畢云云，自非足採。
    從而，上訴人請求被上訴人返還系爭本票2 紙及系爭憑證，
    即屬無據。
六、被上訴人有無向上訴人借用如原判決附表所示各該支票金額
    ，用以繳納其人壽保險保險費，合計24萬7000元？
    上訴人雖主張被上訴人自85年3 月間起，向伊借用如附表所
    示支票用以支付保險費，金額合計24萬7000元等語，既為被
    上訴人所否認，依舉證責任分配原則，自應由上訴人就兩造
    間有此借貸合意之事實，負舉證責任。上訴人雖據其提出附
    表所示其中之6 支票影本為證（本院卷29至31頁）。惟查支
    票為無因證券，執票人持有支票之原因不一而足，自不得因
    被上訴人執有上訴人簽發之支票，即認與上訴人間有借款之
    事實。且被上訴人一向以現金繳納保險費，業經證人即承辦
    被上訴人給付保險費之國泰人壽業務員丙○○到庭證實（本
    院卷第69頁），參諸上訴人提出之6 紙支票影本，其中5 紙
    固經被上訴人不爭執係繳交被上訴人及其家屬保險費之支票
    ，惟支票背面同時亦記載收票之日期，即87.2.23 、86.12.
    26、87.3.25 、87.8.31 及87.6.30 （第6 紙支票背面無保
    險單號碼及日期之記載），核與發票日相差約二至三個月，
    屬遠期支票，提示兌現之日期分別於87年3 月31日至87年10
    月31日之間，而上訴人於起訴狀自承：「原告．．復於86年
    4 月19日又因須款再度向被告借款100 萬元，於87年間返還
    被告80萬元，另簽發面額30萬元之本票乙紙作為返還20萬元
    之本金及10萬元利息之憑據．．」，可見上訴人於87年間尚
    需向被上訴人清償債務，且於還款後，尚有欠款，上訴人竟
    稱被上訴人向其借用支票款項繳納保險費而未償還，實與常
    情有悖，被上訴人主張縱有借用支票繳付保險費，亦應包含
    在上訴人所稱87年間返還被上訴人之80萬元當中等情，應屬
    實情。否則上訴人焉有不予計算而另開立本票交付被上訴人
    收執之理。是上訴人既未能舉證證明兩造間就如附表所示支
    票有其所稱之借貸合意，則上訴人所提出5 紙支票縱係支付
    被上訴人及其家屬之保險費，亦不足證明兩造有借款關係存
    在。從而，上訴人此部分主張，洵屬無據。至第6 紙支票，
    上訴人嗣改稱係被上訴人借用供支付家用，亦未能舉證以實
    其說，不足採信。
七、綜上，上訴人本於消費借貸之法律關係，請求被上訴人將系
    爭本票2 紙及系爭憑證返還予上訴人，並請求被上訴人給付
    24萬7000元，及自91年8 月1 日起至清償日止，按年息5%計
    算之利息，均無理由，應予駁回。又本件上訴人之訴既經駁
    回，其假執行之聲請亦失所附麗，應併予駁回。原審為上訴
    人敗訴之判決，核無不合，上訴意旨指摘原判決不當，求予
    廢棄改判，為無理由，應予駁回。
貳、反訴部分：
一、被上訴人起訴主張：上訴人既尚積欠伊124 萬4000元，且屢
    經催討均未為清償，爰依消費借貸之法律關係提起反訴，求
    為判決：上訴人應給付被上訴人124 萬4000元，及自反訴狀
    繕本送達翌日即96年10月9 日起至清償日止，按年息百分之
    5 計算之利息。
二、上訴人則以：被上訴人之主張與事實不符，上訴人係將系爭
    87年會及91年會之各期死會會款繳交予被上訴人，故其所積
    欠之全部債務均已清償完畢等語，資為抗辯。
三、原審判決上訴人應給付被上訴人124 萬3000及自96年10月9
    日起至清償日止，按年息5%計算之利息，駁回上訴人其餘之
    訴。上訴人不服，提起上訴，聲明：原判決不利於上訴人部
    分廢棄，被上訴人在第一審之訴駁回。被上訴人則聲明駁回
    上訴人之上訴。
四、本件上訴人積欠被上訴人128 萬4000元借款，上訴人僅清償
    4 萬1000元，尚餘124 萬3000元未為清償，被上訴人主張上
    訴人僅陸續清償4 萬元云云，不足採信，均如前述。是上訴
    人既尚積欠被上訴人124 萬3000元未為清償，被上訴人請求
    上訴人給付124萬3000元及其法定遲延利息，即屬有據。從
    而，被上訴人本於消費借貸之法律關係，請求上訴人給付12
    4 萬3000元，及自反訴狀繕本送達翌日即96年10月9 日起至
    清償日止，按年息百分之5 計算之利息，為有理由，應予准
    許。原審就此應准許部分為上訴人敗訴之判決，核無不合，
    上訴意旨指摘原判決不當，求予廢棄改判，為無理由，應予
    駁回。
參、據上論結，本件上訴為無理由，依民事訴訟法第449 條第1
    項、第78條，判決如主文。
中    華    民    國    97    年    11    月    12    日
                            民事第六庭
                                審判長法官  許明進
                                法      官  李炫德
                                法      官  徐文祥
以上正本證明與原本無異。
如對本判決上訴，須於判決送達後20日內向本院提出上訴狀，其
未表明上訴理由者，應於上訴後20日內向本院提出上訴理由書（
均須按他造當事人之人數附繕本）。上訴時應提出委任律師或具
有律師資格之人之委任狀，並依附註條文規定辦理。
中    華    民    國    97    年    11    月    17    日
                                書  記  官  呂素珍
附註：
民事訴訟法第466 條之1 ：
對於第二審判決上訴，上訴人應委任律師為訴訟代理人，但上訴
人或其法定代理人具有律師資格者，不在此限。
上訴人之配偶、三親等內之血親、二親等內之姻親，或上訴人為
法人、中央或地方機關時，其所屬專任人員具有律師資格並經法
院認適當者，亦得為第三審訴訟代理人。
第1 項但書及第2 項情形，應於提起上訴或委任時釋明之。


司法院資訊處製作；財團法人民間司法改革基金會備份。
